【裁判字號】    95,交聲,424
【裁判日期】    951212
【裁判案由】    聲明異議
【裁判全文】
臺灣臺中地方法院交通事件事裁定       95年度交聲字第424號
原處分機關  交通部公路總局臺中區監理所
異  議  人
即受處分人  甲○○
上列受處分人因違反道路交通管理處罰條例案件，對於交通部公
路總局臺中區監理所九十五年五月八日所為之裁決（中監違字第
裁六○─Ｇ00000000號、六○─Ｇ00000000號
、六○─Ｇ00000000號裁決書），聲明異議，本院裁定
如下：
    主  文
原處分均撤銷。
    理  由
一、原處分機關略以：受處分人所有之車牌號碼ＯＬ－五七八六
    號自小客車（已於民國九十五年五月八日辦理過戶予陳姬如
    ）分別於九十四年八月二十九日十六時十分許、九十四年八
    月三十日八時十五分許、九十四年九月十四日八時三十二分
    許，在臺中市○○○路、臺中市○○○路與民生路口、臺中
    市○○○路與民生路口等處，因駕車行經有燈號管制之交岔
    路口闖紅燈之違規，經臺中市警察局交通警察隊警員丁國君
    開單舉發，受處分人均未於應到案日期前提出申訴，交通部
    公路總局臺中區監理所遂於九十五年五月八日分別以中監違
    字第裁六○─Ｇ00000000號、六○─Ｇ00000
    000號、六○─Ｇ00000000號裁決書，各裁處罰
    鍰新臺幣（下同）五千四百元整，於法並無不合等語。
二、本件異議人即受處分人甲○○則以：受處分人到南投縣埔里
    鎮工作，於八十九年、九十年間有向監理站申請更改通訊地
    址，是去櫃臺填申請書，當時有帶駕照、行照及身分證去辦
    理，更改的地址是南投縣埔里鎮○○路○段三五九號，車子
    的燃料稅及牌照稅稅單都有收到，但是卻未收到罰單，臺中
    的公寓是舊式公寓，信箱沒有鎖，任何人都可以去拿，受處
    分人很久沒有去收信，有可能被小孩拿去玩，受處分人對於
    違規事實沒有意見，但是送達不合法，受處分人是驗車時才
    知道有罰單未繳納，爰聲明異議等語。
三、按行為人有本條例之情形者，應填製舉發違反道路交通管理
    事件通知單，並於被通知人欄予以勾記，逕行舉發者，應按
    已查明之資料填註車牌號碼、車輛種類、車主姓名或地址，
    並於通知單上方空白處加註逕行舉發之文字後，由舉發機關
    送達被通知人；又處理違反道路交通管理事件，有關文書送
    達之程序，依行政程序法之規定，違反道路交通管理事件統
    一裁罰基準及處理細則第十一條第一項第三款、第五條分別
    定有明文。而行政程序法第七十二條規定：「送達，於應受
    送達人之住居所、事務所或營業所為之」是有關違反道路交
    通管理事件文書之送達，苟非已送達於應受送達人之住居所
    或營業所，尚難認巳符送達之規定。而所謂「住居所」，依
    民法第二十條之規定，乃依一定之事實，足認以久住之意思
    ，住於一定之區域者，始為設定其住所於該地，亦即除主觀
    上有久住一定區域之意思外，尚須客觀上有住於一定區域之
    事實，該一定之區域始為住所，並不以登記為要件。又戶籍
    法僅為戶籍登記之行政管理規定，戶籍地址不過係依戶籍法
    所為登記之事項，並非為認定住所為唯一標準（最高法院九
    十三年度臺抗字第三九三號裁定意旨參照）。次按違反本條
    例第十二條至第六十八條之規定者，由公路主管機關處罰；
    前項處罰於裁決前，應給予違規行為人陳述之機會，道路交
    通管理處罰條例第八條第一項第一款、第二項定有明文。又
    違反道路交通管理處罰條例之行為人，未依規定自動繳納罰
    鍰或未依規定到案聽候裁決，處罰機關固得依違反道路交通
    管理事件統一裁罰基準及處理細則第四十四條第一項之規定
    ，依該處理細則附件之統一裁罰基準表，對行為人逕行裁決
    ，惟該條項規定乃必以行為人經合法收受舉發通知單後，無
    正當理由未依該舉發通知單上所載應到案日期為罰鍰之繳納
    或到案聽候裁決時，方有適用。易言之，如行為人未能合法
    收受舉發通知單之送達，即不能認受處分人已經合法收受舉
    發通知單而逕行裁決。
四、經查：
  (一)本件臺中市警察局中市警交字第六○─Ｇ00000000
    號、六○─Ｇ00000000號、六○─Ｇ000000
    00號舉發違反道路交通管理事件通知單，其上均係記載「
    逕行舉發」，應到案日期分別為「九十四年十月三十日前」
    、「九十四年十月十四日前」、「九十四年十月十七日前」
    （見本院卷第十一頁至第十三頁），而上開通知單三紙經臺
    中市警察局交通隊各以第三一九一九七號、第三○二九八六
    號及第三○四二五○號大宗掛號函件交寄，寄達地址為受處
    分人之車籍地「臺中市○區○○路五九巷七一號三樓之一」
    ，因招領逾期遭郵局退回，臺中市警察局交通隊再各以第三
    ○八一五八號、第七八一六七二號及第七八一六七三號大宗
    掛號函件郵寄，寄達地址為受處分人之戶籍地「臺中市○區
    ○○路五九巷七一號三樓之一」，並分別於九十四年十一月
    十五日、九十四年十一月四日及九十四年十一月四日依行政
    程序法第七十四條之規定寄存送達於受處分人戶籍地之郵政
    機關，有信封六只、送達證書影本三紙在卷可稽（見本院卷
    第十一頁至第十三頁）。
  (二)受處分人固自七十七年二月十二日起即設籍於「臺中市○區
    ○○路五九巷七一號三樓之一」，有個人基本資料查詢結果
    附卷足憑（見本院卷第十四頁），惟受處分人確曾於九十年
    九月十九日向交通部公路總局臺中區監理所南投監理站埔里
    分站申請增列通信地址，但因增列通信地址申請書已逾保存
    年限，現已無資料，且上開自小客車於九十五年五月八日辦
    理過戶，電腦資料已遭覆蓋，交通部公路總局臺中區監理所
    及交通部公路總局臺中區監理所南投監理站埔里分站已無法
    提供受處分人於九十年九月十九日所增列通信地址之詳細地
    址資料等情，業經本院向交通部公路總局臺中區監理所、交
    通部公路總局臺中區監理所南投監理站埔里分站函查屬實，
    此有交通部公路總局臺中區監理所九十五年八月十八日中監
    車字第○九五○一○七二○七號函一份、交通部公路總局臺
    中區監理所南投監理站埔里分站九十五年八月二十五日中監
    埔字第○九五○一一三三六七號函、交通部公路總局臺中區
    監理所南投監理站九十五年九月二十日中監投字第○九五○
    一○四二二九號函各一份、汽車異動歷史查詢一紙在卷可稽
    ，雖依本院所函查之資料並無受處分人先前所增列通信地址
    之詳細地址，然受處分人確於九十年九月十九日向交通部公
    路總局臺中區監理所南投監理站埔里分站辦理申請增列通信
    地址則無疑義。受處分人既係至交通部公路總局臺中區監理
    所南投監理站埔里分站辦理增列通信地址，可見受處分人當
    時應係居住於南投縣埔里鎮，故受處分人陳稱其於九十年間
    向交通部公路總局臺中區監理所南投監理站埔里分站申請增
    列通訊地址為「南投縣埔里鎮○○路○段三五九號」等語，
    尚非無據。再者，若受處分人仍居住於戶籍地，抑或受處分
    人仍能自戶籍地收受郵件，衡情，受處分人自無向交通部公
    路總局臺中區監理所南投監理站埔里分站申請增設通信地址
    之必要，故依首開說明，尚難認上開車籍地或戶籍地即為受
    處分人之住居所，而認本件通知單已合法送達於受處分人。
  (三)況且，本件舉發通知單三紙第二次送達係分別各以第七八一
    六七二號、第三○八一五八號及第七八一六七三號大宗掛號
    函件郵寄至受處分人之戶籍地，並分別於九十四年十一月四
    日、九十四年十一月十五日及九十四年十一月四日寄存送達
    於戶籍地之郵政機關，姑不論該通知單送達於受處分人之戶
    籍地是否係合法送達於受處分人之住居所，以該次送達之時
    間顯逾上開通知單三紙上所分別記載之應到案日期即九十四
    年十月十四日、九十四年十月三十一日、九十四年十月十七
    日前，足認受處分人縱受合法送達，亦無依限繳納罰鍰之可
    能，原處分機關以此一無實現可能之舉發通知，認定受處分
    人未依規定自動繳納罰鍰，而逕依違反道路交通管理事件統
    一裁罰基準表之規定依最高金額處以罰鍰，自有未合。
  (四)揆諸前揭規定及說明，本件上開舉發通知單三紙既不能證明
    已合法送達於受處分人，自無從因嗣後原處分機關業逕行對
    受處分人裁罰即認已經補正，而應由原舉發機關另向受處分
    人為合法之送達後，再由原處分機關依相關程序為裁罰，在
    未有合法送達該舉發通知單前，原處分機關並無逕對受處分
    人為裁罰之權。從而，本件異議為有理由，應由本院應將原
    處分撤銷，發回原處分機關依相關程序處理，以資適法。
五、據上論斷，應依道路交通案件處理辦法第二十條，裁定如主
    文。
中    華    民    國    95    年    12    月    12    日
                  交通法庭      法  官  余德正
以上正本證明與原本無異。
如不服本裁定應於送達後五日內向本院提出抗告狀。
                                書記官  廖日晟
中    華    民    國    95    年    12    月    12    日


司法院資訊處製作；財團法人民間司法改革基金會備份。
